ACORDAO-COMPLETO-2542318

ACÓRDÃO 7741/2022 ATA 38/2022 - PRIMEIRA CÂMARA

VISTOS, relatados e discutidos estes autos de aposentadoria concedida pelo Instituto Federal de Educação, Ciência e Tecnologia de Mato Grosso.
ACORDAM os ministros do Tribunal de Contas da União, reunidos em sessão da 1ª Câmara, diante das razões expostas pelo relator, em:
9.1. considerar tacitamente registrado, em 23/3/2021, o ato de Zacarias José da Rosa (97/2021, peça 3) ;
9.2. encaminhar os autos à Secretaria de Fiscalização de Integridade de Atos e Pagamentos de Pessoal e de Benefícios Sociais para a adoção dos procedimentos de revisão de ofício e posterior encaminhamento à Secretaria das Sessões para sorteio de novo relator, em conformidade com a questão de ordem aprovada pelo Plenário em 16/8/2006; 9.3. encerrar e arquivar os presentes autos.
9.3. encerrar o processo e arquivar os presentes autos.

ATOS DE APOSENTADORIA.

Primeira Câmara

3. Interessado: Zacarias José da Rosa (XXX.943.891-XX).

13.1. Ministros presentes: Walton Alencar Rodrigues (Presidente), Benjamin Zymler, Vital do Rêgo e Jorge Oliveira.
13.2. Ministros-Substitutos presentes: Augusto Sherman Cavalcanti e Weder de Oliveira (Relator).

WEDER DE OLIVEIRA

Em exame, ato de concessão de aposentadoria ao Sr. Zacarias José da Rosa, emitido pelo Instituto Federal de Educação, Ciência e Tecnologia de Mato Grosso.
Reproduzo, com ajustes de forma, instrução elaborada pelo auditor da Secretaria de Fiscalização de Integridade de Atos e Pagamentos de Pessoal e de Benefícios Sociais (Sefip) , o qual contou com a anuência do diretor da unidade (peças 5 e 6) e a concordância do Ministério Público junto a este Tribunal (MP/TCU) , representado pelo procurador Marinus Eduardo De Vries Marsico (peça 7) :
" (...) EXAME TÉCNICO  
Procedimentos aplicados
1.	Os procedimentos para exame, apreciação e registro de atos de pessoal encontram-se estabelecidos na Instrução Normativa TCU 78/2018 e na Resolução TCU 206/2007. Essas normas dispõem que os atos de pessoal disponibilizados por meio do e-Pessoal devem ser submetidos previamente a críticas automatizadas, com base em parâmetros predefinidos.
2.	As críticas das informações cadastradas na etapa de coleta do ato foram elaboradas e validadas levando-se em conta as peculiaridades de cada ato. Os itens verificados nessa etapa são inerentes a dados cadastrais, fundamentos legais, mapa de tempo, ficha financeira, assim como eventuais ocorrências de acumulação. Trata-se de verificações abrangentes, minuciosas e precisas e sem a necessidade de ação humana e, portanto, menos suscetível a falhas. As críticas aplicadas estão discriminadas no sistema, no Menu e-Pessoal, opção "Crítica", que podem ser acessadas mediante concessão de perfil específico a servidores do TCU responsáveis pela análise.
3.	Além das críticas automatizadas, há verificação humana adicional no caso de haver alertas do sistema ou informações não formatadas, como esclarecimentos do gestor ou do controle interno.  
4.	As críticas também consideram os registros do Sistema Integrado de Administração de Recursos Humanos (Siape) . O Siape disponibiliza informações atualizadas sobre as parcelas que integram os proventos, diferentemente, portanto, do e-Pessoal, que informa as parcelas no momento do registro do ato. 
5.	Essa confrontação com o Siape fornece uma visão atual e verdadeira da situação, o que permite descaracterizar irregularidades e inconsistências que, embora constantes do e-Pessoal, já foram corrigidas.
6.	As verificações detectadas no ato encontram-se discriminadas na aba de pendências do ato no sistema e-Pessoal, bem como no espelho do ato contemplado por esta instrução.
Exame das Constatações
7.	Ato: 97/2021 - Inicial - Interessado (a) : ZACARIAS JOSE DA ROSA - CPF: XXX.943.891-XX
7.1.	Parecer do Controle Interno: considerar o ato Legal.
7.2.	Constatações e análises: 
7.2.1.	Existe categoria de tempo de contribuição 'Em que o servidor (a) esteve em disponibilidade - de 20/08/1990 a 27/08/1991' que necessita de análise manual.
a.	Justificativa do Gestor de Pessoal: Não há. Verificação efetuada no âmbito do TCU.
b.	Análise do Controle Interno:  Não há. Verificação efetuada no âmbito do TCU.
c.	Análise da Equipe Técnica: Legal
Detectou-se que foi averbado para fins de aposentadoria tempo de serviço prestado no período de 20/8/1990 a 27/8/1991 em em que o servidor esteve em disponibilidade.
Detectamos que tal tempo é irrelevante para aposentadoria, ou seja, mesmo desconsiderando esse tempo, o servidor implementa os requisitos para aposentadoria, razão pela qual não há necessidade de sua análise mais detalhada.
7.2.2.	Ato e-Pessoal em substituição a ato Sisac devolvido de acordo com comunicado da presidência do TCU. Data de encaminhamento do ato Sisac ao TCU: 24/03/2016
a.	Justificativa do Gestor de Pessoal: Não há. Verificação efetuada no âmbito do TCU.
b.	Análise do Controle Interno:  Não há. Verificação efetuada no âmbito do TCU.
c.	Análise da Equipe Técnica: Legal
Ato em substituição a ato SISAC devolvido com entrada original no TCU na data de 24/3/2016.
7.2.3.	Existe categoria de tempo de contribuição ('Em que o servidor (a) esteve em disponibilidade - de 20/08/1990 a 27/08/1991') que foi considerado, indevidamente, para fins de anuênios.
a.	Justificativa do Gestor de Pessoal: Não há. Verificação efetuada no âmbito do TCU.
b.	Análise do Controle Interno:  Não há. Verificação efetuada no âmbito do TCU.
c.	Análise da Equipe Técnica: Ilegal
Detectou-se que o tempo em que o servidor esteve em disponibilidade no período de 20/8/1990 a 27/8/1991 foi computado para fins de anuênios.
O art. 61 da Lei 8.112/1990 assim estabelecia em sua redação original:
Art. 67. O adicional por tempo de serviço é devido à razão de 1% (um por cento) por ano de serviço público efetivo, incidente sobre o vencimento de que trata o art. 40.
Assim, entende-se que é indevida a inclusão do período em que o servidor esteve em disponibilidade, para fins de anuênios, pois não se enquadra nas hipóteses de afastamento previstas no art. 102 da Lei 8.112 /90 que são consideradas como efetivo exercício.
7.2.4.	Houve o registro de pelo menos uma rubrica com 'Denominação para análise pelo TCU = Vantagem de caráter pessoal (82106 - VPNI ART.62-A LEI 8112/90 - AT (Vantagem de caráter pessoal - VPNI art. 62-A Lei 8.112/90) - R$ 85,30) .
a.	Justificativa do Gestor de Pessoal: Não há. Verificação efetuada no âmbito do TCU.
b.	Análise do Controle Interno:  Não há. Verificação efetuada no âmbito do TCU.
c.	Análise da Equipe Técnica: Legal
A concessão da vantagem de quintos ou décimos está em consonância com a jurisprudência deste Tribunal e os critérios das Leis 8.911/1994 e 9.624/1998 (os períodos anteriores a 8/4/1998 são suficientes para a incorporação da vantagem de quintos) . 
7.3.	O quadro resumo de ocorrências e, quando for o caso, o detalhamento da norma legal e da jurisprudência para as inconsistências acima elencadas encontra-se no anexo II dessa instrução. 
7.4.	Encaminhamento do ato: 
7.4.1.	Considerar ILEGAL e recusar registro do ato de Aposentadoria de ZACARIAS JOSE DA ROSA do quadro de pessoal do órgão/entidade Instituto Federal de Educação, Ciência e Tecnologia de Mato Grosso, com base nos arts. 71, inciso III, da Constituição Federal, 1º, inciso V, e 39, inciso II, da Lei 8.443/1992 e 260, § 1º, do Regimento Interno.
7.4.2.	Para o ato de Aposentadoria de ZACARIAS JOSE DA ROSA, retifique o percentual de anuênios, haja vista a impugnação para esse fim do tempo em que o servidor esteve em disponibilidade. 
7.4.3.	Com fulcro no art. 262, caput, do Regimento Interno deste Tribunal, determinar ao órgão/entidade Instituto Federal de Educação, Ciência e Tecnologia de Mato Grosso que: 
a.	emita novo ato, livre da irregularidade ora apontada, em substituição ao ato de Aposentadoria de ZACARIAS JOSE DA ROSA, submetendo-o à nova apreciação por este Tribunal, na forma do artigo 260, caput, também do Regimento.
b.	dispense a devolução dos valores indevidamente recebidos de boa-fé até a data da ciência do órgão/entidade Instituto Federal de Educação, Ciência e Tecnologia de Mato Grosso, do acórdão que vier a ser proferido, com base no Enunciado 106 da Súmula da Jurisprudência do TCU.
c.	no prazo de trinta dias, contados da ciência da decisão, envie a este Tribunal documentos comprobatórios de que o (a) interessado (a) cujo ato foi impugnado está ciente do julgamento deste Tribunal.
d.	dê ciência, no prazo de quinze dias, contados da notificação, do inteiro teor desta deliberação (a) o interessado (a) , alertando-o (a) de que o efeito suspensivo proveniente da interposição de eventuais recursos junto ao TCU não o (a) exime da devolução dos valores percebidos indevidamente, caso o recurso não seja provido.
CONCLUSÃO
8.	A abrangência e a profundidade das verificações levadas a efeito fundamentam convicção de que o ato 97/2021 pode ser apreciado pela ilegalidade, em razão das irregularidades apontadas no item Exame das Constatações desta instrução, que representam afronta à legislação e à jurisprudência de referência
PROPOSTA DE ENCAMINHAMENTO
9.	Ante o exposto, com fundamento no art. 71, inciso III, da Constituição Federal, no art. 1º, inciso V, e art. 39, incisos I e II, da Lei 8.443/1992, no art. 260 do Regimento Interno do Tribunal de Contas da União, propõe-se: 
9.1.	Considerar ILEGAL e recusar registro do ato de Aposentadoria de ZACARIAS JOSE DA ROSA do quadro de pessoal do órgão/entidade Instituto Federal de Educação, Ciência e Tecnologia de Mato Grosso, com base nos arts. 71, inciso III, da Constituição Federal, 1º, inciso V, e 39, inciso II, da Lei 8.443/1992 e 260, § 1º, do Regimento Interno.
9.2.	Para o ato de Aposentadoria de ZACARIAS JOSE DA ROSA, retifique o percentual de anuênios, haja vista a impugnação para esse fim do tempo em que o servidor esteve em disponibilidade.
9.3.	Com fulcro no art. 262, caput, do Regimento Interno deste Tribunal, determinar ao órgão/entidade Instituto Federal de Educação, Ciência e Tecnologia de Mato Grosso que: 
9.3.1.	no prazo de trinta dias, contados da ciência da decisão, envie a este Tribunal documentos comprobatórios de que o (a) interessado (a) cujo ato foi impugnado está ciente do julgamento deste Tribunal.
9.3.2.	dê ciência, no prazo de quinze dias, contados da notificação, do inteiro teor desta deliberação (a) o interessado (a) , alertando-o (a) de que o efeito suspensivo proveniente da interposição de eventuais recursos junto ao TCU não o (a) exime da devolução dos valores percebidos indevidamente, caso o recurso não seja provido.
9.3.3.	dispense a devolução dos valores indevidamente recebidos de boa-fé até a data da ciência do órgão/entidade Instituto Federal de Educação, Ciência e Tecnologia de Mato Grosso, do acórdão que vier a ser proferido, com base no Enunciado 106 da Súmula da Jurisprudência do TCU.
9.3.4.	emita novo ato, livre da irregularidade ora apontada, em substituição ao ato de Aposentadoria de ZACARIAS JOSE DA ROSA, submetendo-o à nova apreciação por este Tribunal, na forma do artigo 260, caput, também do Regimento."
É o relatório.

não há.

Procurador Marinus Eduardo De Vries Marsico.

APOSENTADORIA. ADICIONAL POR TEMPO DE SERVIÇO. ATS. CONCESSÃO ALÉM DO DEVIDO. ATO ORIGINAL ENCAMINHADO HÁ MAIS DE 5 ANOS. COMUNICAÇÃO DA PRESIDÊNCIA DO TCU EM 11/3/2020. APLICAÇÃO DO RE 636.553. REGISTRO TÁCITO DO ATO. REVISÃO DE OFÍCIO. ACÓRDÃO 122/2021-TCU-PLENÁRIO. DETERMINAÇÕES. SÚMULA 106. CIÊNCIA.

APOSENTADORIA (APOS)

Secretaria de Fiscalização de Integridade de Atos e Pagamentos de Pessoal e de Benefícios Sociais (Sefip).

Em exame, ato de concessão de aposentadoria ao Sr. Zacarias José da Rosa, emitido pelo Instituto Federal de Educação, Ciência e Tecnologia de Mato Grosso, em 4/2/2016
2.	A Secretaria de Fiscalização de Integridade de Atos e Pagamentos de Pessoal e de Benefícios Sociais (Sefip) propõe a ilegalidade do ato. O Ministério Público junto a este Tribunal (MP/TCU) , representado pelo procurador Marinus Eduardo De Vries Marsico, acompanha a proposta.
3.	Segundo a Sefip (peça 5, p. 3) :
"Detectou-se que o tempo em que o servidor esteve em disponibilidade no período de 20/8/1990 a 27/8/1991 foi computado para fins de anuênios. 
 (...) Assim, entende-se que é indevida a inclusão do período em que o servidor esteve em disponibilidade, para fins de anuênios, pois não se enquadra nas hipóteses de afastamento previstas no art. 102 da Lei 8.112 /90 que são consideradas como efetivo exercício."
4.	Conforme os autos, no cálculo do percentual de anuênios, de 17% (R$ 578,51) , devidos até 8/3/1999, foram incluídos 373 dias em que o servidor esteve em disponibilidade (20/8/1990 a 27/8/1991) , período que não poderia ter sido considerado, por não constar do rol taxativo de ausências passíveis de serem consideradas como de efetivo exercício (artigos 97 e 102 da Lei 8.112/1990) . 
5.	Eliminado esse período, o percentual correto do adicional por tempo de serviço (ATS) é de 16% (9 anos referentes ao período de 31/7/1981 a 19/8/1990 e 7 anos referentes ao período de 28/8/1990 a 8/3/1999) , no valor de R$ 544,48.
6.	Não obstante a ilegalidade apontada, o ato deve ser registrado tacitamente, pois foi recebido nesta Corte de Contas em 19/5/2017, há mais de 5 (cinco) anos, abrindo-se, no entanto, a possibilidade de revisão de ofício, conforme Acórdão 122/2021-TCU-Plenário:
" (...) CONSOANTE ENTENDIMENTO DO STF NOS EMBARGOS DE DECLARAÇÃO NO RECURSO EXTRAORDINÁRIO 636.553/RS, EM 4/12/2020. POSSIBILIDADE DE REVISÃO DE OFÍCIO, COM FULCRO NO ART. 54 DA LEI 9.874/1999, C/C O ART. 260, § 2º, DO RI/TCU. DETERMINAÇÃO INSTAURAÇÃO DE PROCEDIMENTO DE REVISÃO DE OFÍCIO. OUTRAS DETERMINÇÔES À SEFIP. 1. Passados cinco anos, contados de forma ininterrupta, a partir da entrada do ato de admissão e de concessão de aposentadoria, reforma e pensão (CF, 71, III) no TCU, o ato restará automaticamente estabilizado e considerado registrado tacitamente  (RE 636.553/RS, Pleno, rel. E. Ministro Gilmar Mendes) . 2. Estabilizado o ato, abre-se, a partir daí, a possibilidade de sua revisão, nos termos do art. 54 da Lei 9.874/1999 (ED no RE 636.553/RS, Pleno, rel. E. Ministro Gilmar Mendes) .".
7.	Esclareço, adicionalmente, que o ato em exame foi inserido no novo sistema e-Pessoal em razão de sua devolução ao jurisdicionado para recadastramento do ato Sisac respectivo, por força da comunicação da Presidência do Tribunal na sessão do Plenário, em 11/3/2020, na qual restou consignado:
" (a) devolução ao gestor de todos os atos que tenham sido recebidos há menos de quatro anos, mantida a data original de seu ingresso nesta Corte" (grifos nossos) .
8.	Uma vez que, originalmente, o ato foi encaminhado a esta Corte em 24/3/2016 (datas relevantes, peça 3, p. 1) , o prazo para apreciação esgotou-se em 23/3/2021.
Diante do exposto, manifesto-me pela aprovação do acórdão que ora submeto à apreciação deste Colegiado.
TCU, Sala das Sessões, em 25 de outubro de 2022.
Weder de Oliveira 
Relator